【裁判字號】    89,上,323
【裁判日期】    900828
【裁判案由】    遷讓房屋
【裁判全文】
台灣高等法院民事判決  八十九年度上字第三二三號
      上  訴  人    甲○○
      被上訴人      丙○○
      訴訟代理人    盧柏蓉
                    盧柏宏
      被  上訴人    乙○○
      兼訴訟代理人  丁○○
右當事人間遷讓房屋事件，上訴人對於中華民國八十九年二月九日臺灣臺北地方法院
八十八年度訴字第一四八號第一審判決提起上訴，並為訴變更、追加，本院判決如左
：
    主    文
上訴及追加、變更之訴均駁回。
第二審訴訟費用由上訴人負擔。
    事實及理由
甲、程序方面：
一、被上訴人丙○○受合法通知，未於言詞辯論期日到場，核無民事訴訟法第三百八
    十六條所列各款情形，此部分爰依上訴人之聲請，由其一造辯論而為判決，合先
    敘明。
二、上訴人於被上訴人丙○○被訴竊佔案件提起附帶民事訴訟，除依民法第七百六十
    七條請求丙○○遷讓坐落台北市○○街○段五十九號房屋（下稱系爭房屋）外（
    該部分業經原審以其重行起訴而予以駁回在案），並請求因丙○○無權占有致其
    無法使用系爭房屋之損害，即相當於租金之損害，有刑事附帶民事訴訟狀可按（
    見本院卷第十四頁），核其訴訟標的應係侵權行為損害賠償，而上訴人於原審及
    本院時就其無法使用系爭房屋之損害，請求丙○○給付損害金，主張係依侵權行
    為及不當得利請求，就侵權行為部分，則顯係就同一法律關係重行提起訴訟，揆
    之民事訴訟法第二百五十三條規定，自非法之所許。惟嗣經本院再開辯論闡明後
    ，上訴人始改稱本件於原審所謂依侵權行為請求，係指依侵權行為法律關係請求
    「回復原狀」，即遷讓系爭房屋之意。查回復原狀僅為損害賠償之方法，並非訴
    訟標的法律關係，上訴人嗣於本院主張依民法第一百八十四條第一項前段，請求
    丙○○回復原狀返還系爭房屋，與其於原審請求相當租金之損害，雖均係本於侵
    權行為法律關係請求，惟其聲明既有不同，即應屬訴之變更，因其請求之基礎事
    實同一，依法亦應准許。
三、上訴人於本院言詞辯論時以被上訴人丁○○占有系爭房屋係無權占有，為無法律
    上原因，追加依不當得利法律關係請求丁○○返還系爭房屋，丁○○雖不同意，
    惟查上訴人追加部分，其請求之基礎事實與起訴無權占有之基礎事實同一，核與
    民事訴訟法第二百五十五條第一項第二款規定相符，依同法第四百四十六條第一
    項規定，自應予以准許。
乙、實體方面：
一、本件上訴人主張：系爭房屋原所有人余王秀美於民國（下同）八十六年七月二十
    六日將該屋出售與伊，並於同年月十三日將房屋點交與伊，被上訴人丙○○竟於
    同年月十六日不法占有該房屋，其後又將該房屋出租與被上訴人丁○○，乙○○
    亦住於系爭房屋內，爰依所有物返還請求權及占有物返還請求權、侵權行為回復
    原狀、不當得利等法律關係請求被上訴人等遷讓房屋；另請求丙○○按月給付新
    台幣（下同）二萬元作為相當租金之損害金。
二、被上訴人丁○○及乙○○則以：上訴人提出之買賣契約中買受之房屋坐落於福星
    段二段三一六地號上，與系爭房屋坐落於三一五地號者不同，且系爭房屋於六十
    年即編有門牌，然上訴人提出之買賣契約書中並未記載門牌號碼，顯見上訴人買
    受者非系爭房屋，上訴人非系爭房屋之所有權人，況縱認系爭房屋確為上訴人所
    買受，惟上訴人並未取得系爭房地之占有權，且上訴人占有之物上請求權，自八
    十六年七月十六日被侵奪，迄起訴請求渠遷讓，已逾一年而罹於時效消滅。被上
    訴人丙○○則以：伊自原占有人陳國世同意下占有系爭房屋，伊善意受讓應受保
    護，且上訴人占有之物上請求權業已罹於時效消滅，縱認上訴人有請求權源，為
    請求之對象應係現占有人，而渠現非為占有人，上訴人無權請求渠遷讓等語，資
    為抗辯。嗣於本院再開辯論後復具狀稱願將系爭房屋遷讓返還上訴人。
三、原審判決丙○○應給付上訴人自八十六年七月十六日至八十七年四月二十一日止
    占有期間，按月以二千九百零四元計算之損害金，並駁回上訴人其餘之訴，上訴
    人就其敗訴部分聲明不服，上訴聲明為：(一)原判決不利於上訴人部分廢棄。(二)被
    上訴人等三人應自系爭房屋遷出。(三)丙○○應自八十六年七月十六日起至八十七
    年四月二十一日止，按月再給付一萬七千零九十六元，並自八十七年四月二十二
    日起至遷讓房屋之日止，按月給付上訴人二萬元。被上訴人等之答辯聲明為駁回
    上訴。另丙○○就其敗訴部分並未聲明不服。
四、本件經依民事訴訟法第四百六十三條準用同法第二百七十條之一第一項第三款規
    定，整理並協議簡化爭點及不爭執點後，兩造同意僅就言詞辯論時所陳述之事實
    及主張之法律關係為論斷（見本院卷第三二三頁）。本件上訴人主張：其於八十
    六年七月十二日向余王秀美購買系爭房屋，並於翌日點交完畢，嗣於同年月十六
    日為丙○○竊佔及系爭房屋係未辦保存登記之違章建築等事實，業據提出買賣契
    約書、點交書、檢察官起訴書等件影本為證（見原審卷第九至十三頁），並經證
    人即點交系爭房屋予上訴人之陳國世到庭證述在卷。被上訴人丁○○及乙○○等
    雖以：上訴人買受之房屋坐落位置與系爭房屋不同，且未標示門牌號碼，而否認
    系爭房屋為上訴人買受。惟查：上訴人向余王秀美買受者即為系爭房屋，業據證
    人即出賣人余王秀美及證人即見證人陳國世於台灣台北地方法院檢察署八十六年
    度偵字第一六七一五號丙○○竊佔案件中證述明確（見原審卷第一三二至一三三
    頁），陳國世於本院亦為相同之證述，並稱系爭房屋當初係點交予上訴人等語（
    見本院卷第一百頁），苟上訴人買受者非系爭房屋，原使用系爭房屋之見證人陳
    國世當無點交予上訴人之理。再依上訴人提出之買賣契約書第一條第二款所示之
    範圍觀之，買賣標的應包含系爭房屋在內，此亦經原審至現場勘驗在卷（見原審
    卷第二五九頁至二六○頁），是上訴人主張系爭房屋係其買受並受點交之事實，
    應堪採信，至買賣契約書中漏未載明系爭房屋之門牌號碼，亦不影響上訴人買受
    系爭房屋之事實，被上訴人等抗辯上訴人買受者非系爭房屋，尚難採信。
五、按不動產物權依法律行為而取得者，非經登記不生效力，為民法第七百五十八條
    所明定，此項規定，並不因不動產為違章建築而有例外（本院六十二年台上字第
    二四一四號判例參照），系爭房屋既未辦理建物所有權第一次登記，並將所有權
    移轉登記予上訴人，則上訴人尚未取得系爭房屋之所有權甚明。從而上訴人自無
    從本於所有權之作用，或主張本於對該房屋有事實處分權而請求被上訴人遷出（
    最高法院八十年度台上字第二三七０號判決參照）。查本件系爭房屋係為違章建
    築，並未辦理保存登記及所有權登記，此為兩造所不爭，上訴人就系爭房屋即無
    所有權，縱使取得事實上之處分權，依前揭說明，上訴人亦無從本於對該房屋有
    事實處分權，而請求被上訴人等遷出。況上訴人一再陳稱系爭房屋自八十六年七
    月十六日起為丙○○占有迄今，則依民法第九百六十四條規定，上訴人自該日起
    即因喪失對系爭房屋之事實上管領力而使占有消滅，已非占有人，而丁○○於八
    十七年四月間自丙○○處取得占有，當時之占有人為丙○○，已非上訴人，上訴
    人於占有物返還請求權罹於時效後，自無從再本於占有人之事實上處分權請求被
    上訴人等遷讓，是上訴人於本院時一再主張「本於事實上處分權」，請求被上訴
    人等遷出，即無理由。
六、次按請求回復占有物之訴，應以現在占有該物之人為被告，如非現在占有該物之
    人，縱使占有人之占有係因其人之行為而喪失，占有人亦僅就此項行為具備侵權
    行為之要件時，得向其人請求賠償損害，要不得本於回復占有物請求權，對之請
    求回復其物（最高法院四十四年度台上字第一六五號判例參照）。本件系爭房屋
    前雖由丁○○出租予乙○○使用，惟現係由丁○○出租第三人李碧月使用中，乙
    ○○現未占有使用系爭房屋，此業據丁○○、乙○○於本院時陳述在卷（見本院
    卷第九十頁、一０三頁），並經證人陳國世於本院調查時證述在卷（見本院卷第
    一０一頁），則乙○○現已非系爭房屋之現占有人甚明。又丁○○主張丙○○因
    積欠其款項而以系爭房屋抵償，雖為丙○○否認，且丙○○並稱係丁○○以帶銀
    行貸款人員看屋為由，騙取鑰匙而占有系爭房屋云云，則丁○○之使用系爭房屋
    當非為丙○○占有者亦明，此觀之丁○○於原審提出經萬華區公所監證之建築改
    良物買賣移轉契約書，亦足證丁○○並非為丙○○占有該屋，此亦為丙○○所是
    認（見本院卷第一五八頁）。上訴人雖稱丙○○將該房屋出租予丁○○，惟既經
    丙○○、丁○○否認，上訴人復未舉證證明系爭房屋出租之事實，是其主張丙○
    ○將系爭房屋出租予丁○○一節，即無可採。丙○○、乙○○既非現在占有系爭
    房屋之人，上訴人就系爭房屋之占有縱係因丙○○之行為而喪失，揆諸前揭判例
    說明，亦不得本於占有物請求權，對丙○○、乙○○請求遷讓系爭房屋。
七、再按占有，因占有人喪失其對於物之事實上管領力而消滅，民法第九百六十四條
    定有明文。復按占有物之物上請求權自侵奪或妨害占有或危險發生後一年不行使
    而消滅，民法第九百六十三條亦定有明文。本件上訴人自系爭房屋於八十六年七
    月十六日起為丙○○占有，已喪失對系爭房屋之事實上管領力而使占有消滅，並
    無得再本於占有人之事實上處分權就系爭房屋為主張，已如前述，且本件系爭房
    屋於八十六年七月十六日即為丙○○占有，為兩造所不爭，距上訴人八十七年十
    二月二十八日始對丙○○提起附帶民事訴訟（有原法院於該訴狀上之收文戳記可
    按），已逾一年請求時效，且依該附帶民事訴訟狀內容觀之，亦僅主張依民法七
    百六十七條之所有物返還請求權，而未曾主張占有物之返還請求權，是被上訴人
    等三人以上訴人之請求已逾占有物返還請求權之時效期間抗辯，即有理由，從而
    上訴人本於民法第九百六十二條請求現占有人丁○○遷讓，亦無理由。
八、損害賠償之方法，以回復原狀為原則、金錢賠償為例外，故損害發生之後，如有
    回復原狀之可能，受害人請求加害人賠償，應先請求為原狀之回復，倘非法律另
    有規定或契約另有訂定，不得逕行請求金錢賠償（最高法院六十年台上字第三○
    五一號判例參照）。經查：丙○○業已將系爭房屋以抵債方式售予丁○○，並由
    丁○○占有使用中，丙○○就系爭房屋已無從返還，丙○○既無從回復原狀，依
    前揭說明，上訴人亦僅得就丙○○此項行為具備侵權行為之要件時，向丙○○請
    求賠償損害，要不得對之請求回復其物，是上訴人本於民法第一百八十四條第一
    項前段請求丙○○回復原狀返還房屋，即無理由。雖丙○○具狀同意遷讓返還系
    爭房屋，惟其非於言詞辯論時所為之陳述，自不生認諾之效力，且系爭房屋現既
    為丁○○占有，其亦無從返還，仍應認上訴人之請求為無理由。
九、查民法第一百七十九條規定不當得利之成立要件，必須無法律上之原因而受利益
    ，致他人受損害，且該受利益與受損害之間有因果關係存在。從而因給付而受利
    益者，倘該給付係依有效成立之債權契約而為之，其受利益即具有法律上之原因
    ，自不生不當得利問題（最高法院八十九年度台上字第二八八號判決參照）。本
    件上訴人就系爭房屋之占有，係因丙○○之竊佔而喪失，而丁○○占有系爭房屋
    ，則係基於買賣關係，雖丙○○與丁○○間就此買賣契約有所爭執，然於該買賣
    契約終止或解除前，丁○○占有系爭房屋即有法律上之原因，而上訴人主張之受
    有損害，係因丙○○之竊佔，與丁○○之受有利益，並無直接因果關係，依前揭
    說明，上訴人對丁○○自無不當得利返還請求權之存在，其以不當得利法律關係
    請求丁○○返還系爭房屋，亦無理由。
十、關於上訴人依不當得利請求丙○○給付每月相當於租金額二萬元之損害金部分，
    查：
  (一)無權占有他人土地，可能獲得相當於租金之利益為社會通常之觀念（最高法院六
    十一年度台上字第一六九五號判例參照），則無權占有他人房屋，亦可獲得相當
    租金之利益亦明。本件上訴人因丙○○之侵奪而喪失系爭房屋之占有，丙○○因
    竊佔系爭房屋（業經台灣台北地方法院判處有期徒刑六月確定，有該院八十九年
    度易緝字第一二九號刑事判決書附卷可按）所得之利益，亦僅相當於法定最高限
    額租金之數額，則上訴人主張丙○○竊佔系爭房屋期間，應給付相當於租金之損
    害金，為有理由。
  (二)系爭房屋係丙○○於八十七年四月二十一日起交付丁○○占有使用迄今，業據丁
    ○○於原審及本院供明，上訴人就丁○○於此時點使用亦不爭執，則丙○○占有
    之期間，當自八十六年七月十六日起，至八十七年四月二十一日止，是上訴人請
    求丙○○給付自八十六年七月十六日起至八十七年四月二十一日相當租金之不當
    得利，為有理由，應予准許。逾此之請求，因系爭房屋已非丙○○占有使用，上
    訴人尚難以不當得利法律關係請求相當租金之損害金，是逾此範圍之請求，為無
    理由。
  (三)損害金之計算，上訴人雖主張依其向余王秀美買受之價格二百四十萬元，按土地
    法第九十七條規定依年息百分之十計算，為每月二萬元云云，惟查：上訴人向余
    王秀美買受之房屋除系爭房屋一間外，另有其後方之二間房屋（一間為門牌台北
    市○○街○段卅四巷十六號），為上訴人所自承，並有買賣契約足參，則上訴人
    以三間房屋之總價為計算基準，自有未合。而上訴人買受之面積除漢口街十六號
    外之面積約十五坪，有二間房屋，而系爭房屋為三十六平方公尺，其餘一間之面
    積為十二平方公尺，有原法院前述八十八年訴字第三四０九號案囑託台北市建成
    地政事務所測量平面圖附卷可參（見原審卷(一)第二六二頁），並經上訴人於原審
    時同意援用，查系爭房屋稅捐機關八十六年度之評定價額為十二萬一千七百元（
    見原審卷(一)第七十二頁房屋稅繳款書），八十七年度之契稅為九千零十五元（見
    原審卷(二)第六十六頁反面），依稅率百分之七．五計算，系爭房屋屋之課稅評定
    價額為十二萬零二百元（9015÷0.075=120200），因系爭房屋係違章建築，地政
    主管機關尚無估定價額（此為本院承辦類此其他案件向台北市政府地政機關查詢
    時所知悉），而系爭房屋坐落西門鬧區，陳國世租用後將系爭房屋轉租予廖淑英
    ，月租即為十一萬元（此應含系爭房屋使用坐落土地之金額在內），若以此課稅
    價額計算租金，與其實際使用利益相差過距，原法院乃囑託匯豐不動產鑑定股份
    有限公司鑑定，經鑑價結果，鑑定系爭房屋之價額為三十四萬八千四百八十元（
    見原審卷(二)第八十三頁），自以此鑑定價額為準，丙○○於本院時就此計算標準
    ，亦認並無不妥（見本院卷第一五九頁），上訴人雖主張此價格過低，並以其前
    手租與陳國世之租金為十萬元，請求依此為計算云云，惟查上訴人並未提出證據
    證明系爭房屋究有何特別價值，且前揭租金十萬元，應係含使用系爭房屋坐落土
    地之價額在內，而本件上訴人所買受者僅為系爭房屋，系爭房屋坐落之土地為丙
    ○○向法院拍定買受而來，是上訴人自難以含使用系爭房屋坐落土地之價額，請
    求丙○○給付系爭房屋之租金，其此之主張，尚難採取。
  (四)按「城市地方房屋之租金，以不超過土地及其建築物申報總價額年息百分之十為
    限。」土地法第九十七條第一項定有明文。而系爭房屋面積為三十六平方公尺，
    且位於台北市西門町鬧區，本院審酌系爭房屋坐落位置及繁榮程度，認上訴人主
    張按年息百分之十計算租金則為可採。本件依鑑定價值計算相當租金之損害金，
    丙○○應按月給付二千九百零四元（348, 480×10％÷12＝2904），為有理由，
    至其超過部分為無理由，應併予駁回。
十一、綜上所述，上訴人本於侵權行為、占有物返還請求、不當得利等法律關係，請丙
    ○○、丁○○、乙○○自系爭房屋遷出，為無理由；本於不當得利法律關係，請
    求丙○○自八十六年七月十六日起至八十七年四月二十一日止，按月給付二萬元
    ，於二千九百零四元部分，為有理由，應予准許。逾此所為請求，為無理由，應
    予駁回。上開應准許部分，原審判命被上訴人丙○○給付，並為假執行之宣告，
    核無違誤（丙○○就敗訴部分未聲明不服）。原審就上開不應准許部分，為上訴
    人敗訴之判決，並駁回假執行之宣告，並無不合。上訴意旨，就此部分，指摘原
    判決不當，求予廢棄改判，為無理由。
十二、據上論結，本件上訴為無理由，依民事訴訟法第第四百四十九條第一項、第四百
    六十三條、第三百八十五條第一項前段、第七十八條，判決如主文。
中      華      民      國    九十      年      八      月    二十八  日
                              民事第十六庭
                                  審判長法  官  王  聖  惠
                                        法  官  黃  騰  耀
                                        法  官  周  美  月
右正本係照原本作成。
如不服本判決，應於收受送達後二十日內向本院提出上訴書狀，其未表明上訴理由者
，應於提出上訴後二十日內向本院補提理由書狀（均須按他造當事人之人數附繕本）
上訴時應提出委任律師或具有律師資格之人之委任狀；委任有律師資格者，另應附具
律師及格證書及釋明委任人與受任人有民事訴訟法第四百六十六條之一第一項但書或
第二項（詳附註）所定關係之釋明文書影本。
中      華      民      國    九十      年      八      月     三十     日
                                        書記官  陳  啟  文
附註：
民事訴訟法第四百六十六條之一（第一項、第二項）：
對於第二審判決上訴，上訴人應委任律師為訴訟代理人。但上訴人或其法定代理人具
有律師資格者，不在此限。
上訴人之配偶、三親等內之血親、二親等內之姻親，或上訴人為法人、中央或地方機
關時，其所屬專任人員具有律師資格並經法院認為適當者，亦得為第三審訴訟代理人
。


司法院資訊處製作；財團法人民間司法改革基金會備份。
